---
title: "Manipulação de dados"
author: "Julio Trecenti"
date: "September 4, 2015"
output: 
  ioslides_presentation: 
    #incremental: yes
    logo: figures/logo.png
    widescreen: yes
---

```{r pacotes, echo=FALSE, message=FALSE, warning=FALSE}
# library(dplyr)
# library(tidyr)
# library(pander)
# 
# data(pnud_muni, package = 'abjutils')
# names(pnud_muni)[names(pnud) %>% stringr::str_detect("(Muni)?(pio)")] <- "municipio"

library(magrittr)
library(tidyr)
library(mcUFSCar2015)
```

pipe
===============================================================================

## Operador pipe (`%>%`)

- `%>%` usa o resultado do seu lado esquerdo 
- como primeiro argumento da função do lado direito. 
- "Só" isso!

- Para usar o operador `%>%`: 

```{r, , eval=FALSE}
install.packages("magrittr")
```

```{r}
library(magrittr)
```

## Uso do `%>%` {.build}

```{r}
x <- c(1,2,3,4)
x %>% sum %>% sqrt
sqrt(sum(x))
```

## Por quê o pipe é legal?

### Exemplo: Receita de bolo

```{r, eval=FALSE}
esfrie(asse(coloque(bata(acrescente(recipiente(
  rep("farinha", 2), "água", "fermento", "leite", "óleo"), 
  "farinha", até = "macio"), duração = "3min"), 
  lugar = "forma", tipo = "grande", 
  untada = T), duração = "50min"), "geladeira", "20min")
```

## Legibilidade!

```{r, eval = F}
recipiente(rep("farinha", 2), "água", "fermento", "leite", "óleo") %>%
  acrescente("farinha", até = "macio") %>%
  bata(duração = "3min") %>%
  coloque(lugar = "forma", tipo = "grande", untada = T) %>%
  asse(duração = "50min") %>%
  esfrie("geladeira", "20min")
```

- Mais rápido de escrever
- Mais fácil de ler

## Uso do `%>%` com `.`

```{r}
TRUE %>% mean(c(NA, 1:101), na.rm = .)
FALSE %>% mean(c(NA, 1:101), na.rm = .)
```

## Exercício {.build}

- Reproduza o código `TRUE %>% mean(c(NA, 1:101), na.rm = .)`,
começando com `1:101`.

```{r}
1:101 %>% 
  c(NA) %>% 
  mean(na.rm = TRUE)
```

## Detalhes

### Com `{}` - Não passa o argumento implicitamente

```{r}
1:10 %>% c(min(.), max(.))
1:10 %>% { c(min(.), max(.)) }
1:10 %>% { c() }
```

## Detalhes

### Sem `{}` - Já assume que primeiro parâmetro = `.`

```{r}
1:4 %>% sum
1:4 %>% sum()
1:4 %>% sum(.)
```

## Detalhes

### A menos que você coloque outra coisa como parâmetro inicial

```{r}
1:4 %>% sum(1:4)
1:4 %>% sum(1:4, .)
1:4 %>% sum(., 1:4, .)
```

## Expressões

```{r}
m1 <- mtcars %>%  {
  .$cyl2 <- .$cyl ^ 2
  lm(mpg ~ cyl2, data = .)
}

mtcars$cyl2 <- mtcars$cyl ^ 2
m2 <- lm(mpg ~ cyl2, data = mtcars)

list(m1, m2) %>% lapply(coef)
``` 

dplyr
===============================================================================

## Motivação

“(...) The fact that data science exists as a field is a 
colossal failure of statistics. To me, [what I do] is what statistics is all 
about. It is gaining insight from data using modelling and visualization. 
Data munging and manipulation is hard and statistics has just said that’s 
not our domain.”

Hadley Wickham

## Manipulação de dados com dplyr

- Manipulação: tarefa dolorosa e demorada. 
- Muitas vezes toma mais tempo do que a própria análise.

## Introdução

- `dplyr` é um dos pacotes mais úteis para manipulação de dados.
- Simplicidade + eficiência + elegância. 
- Aproveita o `%>%`.
- Sem perder velocidade de execução.
- É uma revolução na forma de programar em `R`.

## Introdução

```{r}
library(dplyr) # mensagens de warning chatas
```

## Trabalhando com tbl e tbl_df

```{r}
cdg %>% tbl_df
```

## Os cinco verbos do dplyr {.build}

- `select`
- `filter`
- `mutate`
- `arrange`
- `summarise`

## Características

- O _input_  é sempre um `data.frame` (`tbl`), e o _output_  é sempre um `data.frame` (`tbl`).
- No primeiro argumento colocamos o `data.frame`, e nos outros argumentos colocamo o que queremos fazer.

## Vantagens

- Utiliza `C` e `C++` por trás da maioria das funções, o que geralmente torna o código mais eficiente.
- Pode trabalhar com diferentes fontes de dados, como bases relacionais (SQL) e `data.table`.

dplyr::select
===============================================================================

## select {.build}

- Utilizar `starts_with(x)`, `contains(x)`, `matches(x)`, `one_of(x)`, etc.
- Colocar nomes, índices, e intervalos de variáveis com `:`.
- Especificar variáveis que você não quer com `-`.

```{r, eval=FALSE}
# especificando nomes (maneira mais usual)
cdg %>%
  select(mandante, placar, visitante)
```

```{r, eval=FALSE}
# por indice (nao recomendavel!)
cdg %>%
  select(1:5)
```

```{r, eval=FALSE}
# intervalos e funcoes auxiliares (para economizar trabalho)
cdg %>%
  select(ano, placar, starts_with('p_'), -p_vitorioso)
```

## Exercício

Selecione ano, todas as variáveis relacionadas ao 
mandante e todas as variáveis relacionadas ao visitante

dplyr::filter
===============================================================================

## filter

- Parecido com `subset`.
- Condições separadas por vírgulas é o mesmo que separar por `&`.

```{r, eval=FALSE}
# somente Bahia como mandante, ano maior que 2005
cdg %>%
  select(ano, mandante) %>%
  filter(mandante == 'Bahia', ano > 2005)
```

```{r, eval=FALSE}
# mesma coisa que o anterior
pnud_muni %>%
  select(ano, ufn, municipio, idhm) %>%
  filter(mandante == 'Bahia' & ano > 2005)
```

## filter

```{r, eval=FALSE}
cdg %>%
  select(mandante, placar, visitante) %>%
  filter(placar != '0x0')
```

## filter

```{r, eval=FALSE}
# %in%
cdg %>%
  select(mandante, placar, visitante) %>%
  filter(mandante %in% c('São Paulo', 'Palmeiras', 'Corinthians'))
```

## Exercício

Seleciona ano, mandante, placar e visitante e depois filtre para jogos que 
envolveram somente os times Internacional e Santos, que tiveram placar de 
3x0 ou 0x3

dplyr::mutate
===============================================================================

## mutate

- Parecido com `transform`, mas aceita várias novas colunas iterativamente.
- Novas variáveis devem ter o mesmo `length` que o `nrow` do bd oridinal ou `1`.

## mutate

```{r, eval=FALSE}
# media de idhm_l e idhm_e
cdg %>%
  select(ano, mandante:visitante) %>%
  mutate(gols_mandante = as.numeric(str_sub(placar, 1, 1)),
         gols_visitante = as.numeric(str_sub(placar, 3, 3)))
```

## mutate

```{r, eval=FALSE}
# errado
cdg %>%
  select(ano, mandante:visitante) %>%
  mutate(gols_mandante = as.numeric(str_sub(placar, 1, 1)),
         gols_visitante = as.numeric(str_sub(placar, 3, 3)),
         total_gols = sum(gols_mandante, gols_visitante))

# correto
cdg %>%
  select(ano, mandante:visitante) %>%
  mutate(gols_mandante = as.numeric(str_sub(placar, 1, 1)),
         gols_visitante = as.numeric(str_sub(placar, 3, 3)),
         total_gols = gols_mandante + gols_visitante)
```

## OBS: mais elegante com `tidyr::separate`

```{r, eval=FALSE}
# media de idhm_l e idhm_e
cdg %>%
  select(ano, mandante:visitante) %>%
  separate(placar, c('gols_mandante', 'gols_visitante'), 
           sep = 'x', remove = FALSE, convert = TRUE)

```

## Exercício

Selecione ano, mandante, placar, visitante e as probabilidades dos resultados no
ano de 2011. Verifique quais as probabilidades não têm soma 100.
Dica: usar `tidyr::extract_numeric`.

dplyr::arrange
===============================================================================

## arrange

- Simplesmente ordena de acordo com as opções.
- Utilizar `desc` para ordem decrescente.

## arrange

```{r, eval=FALSE}
cdg %>%
  select(ano, mandante:visitante, p_vitorioso) %>%
  filter(ano == 2010) %>%
  mutate(p_vitorioso_num = extract_numeric(p_vitorioso)) %>%
  arrange(p_vitorioso_num)
```

## arrange

```{r, eval=FALSE}
cdg %>%
  select(ano, mandante:visitante, p_vitorioso) %>%
  filter(ano == 2010) %>%
  mutate(p_vitorioso_num = extract_numeric(p_vitorioso)) %>%
  arrange(desc(p_vitorioso_num))
```

## Exercício

Selecione somente ano, mandante, placar, visitante.
Filtre para ano de 2012.
Ordene por mandante e visitante.

dplyr::summarise
===============================================================================

## summarise

- Retorna um vetor de tamanho `1` a partir de uma conta com as variáveis.
- Geralmente é utilizado em conjunto com `group_by`.
- Algumas funções importantes: `n()`, `n_distinct()`.

## summarise

```{r, eval=FALSE}
cdg %>%
  select(ano, mandante:visitante) %>%
  mutate(gols_mandante = as.numeric(str_sub(placar, 1, 1)),
         gols_visitante = as.numeric(str_sub(placar, 3, 3)),
         total_gols = gols_mandante + gols_visitante) %>% 
  group_by(ano) %>% 
  summarise(total = sum(total_gols), media = mean(total_gols))
```

## count

```{r, eval=FALSE}
cdg %>%
  count(mandante, ano)
```

## summarise equivalente

```{r, eval=FALSE}
cdg %>%
  group_by(mandante, ano) %>% 
  summarise(n = n())
```

## Exercício

Faça uma tabela descritiva da distribuição do número de gols em cada ano.

tidyr
===============================================================================

## Data Tidying com tidyr

- Cada observação é uma linha do bd.
- Cada variável é uma coluna do bd.
- Para cada unidade observacional temos um bd separado (possivelmente com chaves de associacao).

```{r}
library(tidyr)
```

## Exemplo

```{r}
comparacao <- cdg %>% 
  select(ano, mandante:visitante) %>% 
  filter(mandante %in% c('Corinthians', 'Vasco') |
           visitante %in% c('Corinthians', 'Vasco')) %>% 
  separate(placar, c('gols_mandante', 'gols_visitante'), 
           sep = 'x', remove = TRUE, convert = TRUE) %>% 
  group_by(ano) %>% 
  summarise(corinthians = sum(gols_mandante[mandante == 'Corinthians']),
            corinthians = corinthians + sum(gols_visitante[visitante == 'Corinthians']),
            vasco = sum(gols_mandante[mandante == 'Vasco']),
            vasco = vasco + sum(gols_visitante[visitante == 'Vasco']))
comparacao
```

## gather

- "Empilha" o banco de dados

```{r eval=FALSE}
comparacao %>% 
  gather(time, gols, -ano)
```

## spread

- "Joga" uma variável nas colunas

```{r eval=FALSE}
comparacao %>% 
  gather(time, gols, -ano) %>% 
  spread(ano, gols)
```

## Exercício

Verifique se `gather(spread(dados))`, `spread(gather(dados))` e `dados` são equivalentes.

## Funções auxiliares

- `unite` junta duas ou mais colunas usando algum separador (`_`, por exemplo).
- `separate` faz o inverso de `unite`, e uma coluna em várias usando um separador.

## Miscelânea

### Apenas jogos no mês de Dezembro

```{r eval=FALSE}
library(lubridate)
cdg %>% 
  mutate(data_jogo = ifelse(ano < 2007, sprintf('%s/%s', data_jogo, ano), data_jogo),
         data_jogo = as.Date(dmy(data_jogo))) %>% 
  filter(month(data_jogo) == 12)
```

## Miscelânea

### Times com maiores médias de gols

```{r eval=FALSE}
cdg %>% 
  filter(mandante != '') %>% 
  select(mandante:visitante) %>% 
  separate(placar, c('gols_mandante', 'gols_visitante'), 
         sep = 'x', remove = TRUE, convert = TRUE) %>% 
  unite(mandante_u, mandante, gols_mandante, sep = '_') %>% 
  unite(visitante_u, visitante, gols_visitante, sep = '_') %>% 
  gather() %>% 
  separate(value, c('time', 'gols'), sep = '_', convert = TRUE) %>% 
  group_by(time) %>% 
  summarise(n_jogos = n(), media = mean(gols), desv_pad = sd(gols)) %>% 
  arrange(desc(media))
```

## Um pouco mais de manipulação de dados

- Para juntar tabelas, usar `inner_join`, `left_join`, `anti_join` etc.
- Window functions com `min_rank`, `percent_rank` etc.
- Para realizar operações mais gerais, usar `do`.
- Para retirar duplicatas, utilizar `distinct`.

## Outros pacotes úteis para limpar bases de dados

- `stringr` para trabalhar com textos.
- `lubridate` para trabalhar com datas.
- `httr`, `xml2` e `rvest` foram usados para baixar os dados da web.

<hr/ >
