---
title: "Manipulação de dados"
author: "Julio Trecenti"
date: "September 4, 2015"
output: 
  ioslides_presentation: 
    #incremental: yes
    logo: figures/logo.png
    widescreen: yes
---

```{r pacotes, echo=FALSE, message=FALSE, warning=FALSE}
# library(dplyr)
# library(tidyr)
# library(pander)
# 
# data(pnud_muni, package = 'abjutils')
# names(pnud_muni)[names(pnud) %>% stringr::str_detect("(Muni)?(pio)")] <- "municipio"
```

pipe
===============================================================================

## Operador pipe (`%>%`)

- `%>%` usa o resultado do seu lado esquerdo 
- como primeiro argumento da função do lado direito. 
- "Só" isso!

- Para usar o operador `%>%`: 

```{r, , eval=FALSE}
install.packages("magrittr")
```

```{r}
library(magrittr)
```

## Uso do `%>%` {.build}

```{r}
x <- c(1,2,3,4)
x %>% sum %>% sqrt
sqrt(sum(x))
```

## Por quê o pipe é legal?

```{r, eval=FALSE}
esfrie(asse(coloque(bata(acrescente(recipiente(
  rep("farinha", 2), "água", "fermento", "leite", "óleo"), 
  "farinha", até = "macio"), duração = "3min"), 
  lugar = "forma", tipo = "grande", 
  untada = T), duração = "50min"), "geladeira", "20min")
```

## Legibilidade!

```{r, eval = F}
recipiente(rep("farinha", 2), "água", "fermento", "leite", "óleo") %>%
  acrescente("farinha", até = "macio") %>%
  bata(duração = "3min") %>%
  coloque(lugar = "forma", tipo = "grande", untada = T) %>%
  asse(duração = "50min") %>%
  esfrie("geladeira", "20min")
```

- Mais rápido de escrever
- Mais fácil de ler

## Uso do `%>%` com `.`

```{r}
TRUE %>% mean(c(NA, 1:101), na.rm = .)
FALSE %>% mean(c(NA, 1:101), na.rm = .)
```

## Exercício {.build}

- Reproduza o código `TRUE %>% mean(c(NA, 1:101), na.rm = .)`,
começando com `1:101`.

```{r}
1:101 %>% 
  c(NA) %>% 
  mean(na.rm = TRUE)
```

## Detalhes

### Com `{}` - Não passa o argumento implicitamente

```{r}
1:10 %>% c(min(.), max(.))
1:10 %>% { c(min(.), max(.)) }
1:10 %>% { c() }
```

## Detalhes

### Sem `{}` - Já assume que primeiro parâmetro = `.`

```{r}
1:4 %>% sum
1:4 %>% sum()
1:4 %>% sum(.)
```

## Detalhes

### A menos que você coloque outra coisa como parâmetro inicial

```{r}
1:4 %>% sum(1:4)
1:4 %>% sum(1:4, .)
1:4 %>% sum(., 1:4, .)
```

## Expressões

```{r}
m1 <- mtcars %>%  {
  .$cyl2 <- .$cyl ^ 2
  lm(mpg ~ cyl2, data = .)
}

mtcars$cyl2 <- mtcars$cyl ^ 2
m2 <- lm(mpg ~ cyl2, data = mtcars)

list(m1, m2) %>% lapply(coef)
``` 

dplyr
===============================================================================

## Manipulação de dados com dplyr

- Manipulação: tarefa dolorosa e demorada. 
- Muitas vezes toma mais tempo do que a própria análise.

## Introdução

- `dplyr` é um dos pacotes mais úteis para manipulação de dados.
- Alia simplicidade e eficiência de forma elegante. 
- Aproveita as vantagens do `%>%`.
- Códigos tendem a ficar mais legíveis e organizados.
- Sem perder velocidade de execução.
- É uma revolução na forma de programar em `R`.

## Introdução

```{r}
library(dplyr) # mensagens de warning chatas
```

## Trabalhando com tbl e tbl_df

```{r}
iris %>% tbl_df
```

## Os cinco verbos do dplyr {.build}

- `select`
- `filter`
- `mutate`
- `arrange`
- `summarise`

## Características

- O _input_  é sempre um `data.frame` (`tbl`), e o _output_  é sempre um `data.frame` (`tbl`).
- No primeiro argumento colocamos o `data.frame`, e nos outros argumentos colocamo o que queremos fazer.

## Vantagens

- Utiliza `C` e `C++` por trás da maioria das funções, o que geralmente torna o código mais eficiente.
- Pode trabalhar com diferentes fontes de dados, como bases relacionais (SQL) e `data.table`.

dplyr::select
===============================================================================

## select {.build}

- Utilizar `starts_with(x)`, `contains(x)`, `matches(x)`, `one_of(x)`, etc.
- Colocar nomes, índices, e intervalos de variáveis com `:`.

```{r, eval=FALSE}
# especificando nomes (maneira mais usual)
pnud_muni %>%
  select(ano, uf, municipio, idhm)
```

```{r, eval=FALSE}
# por indice (nao recomendavel!)
pnud_muni %>%
  select(1:10)
```

```{r, eval=FALSE}
# intervalos e funcoes auxiliares (para economizar trabalho)
pnud_muni %>%
  select(ano:municipio, starts_with('idhm'))
```

## Exercício

Selecione município, estado, ano, coeficiente de gini e todas as medidas de idhm.

dplyr::filter
===============================================================================

## filter

- Parecido com `subset`.
- Condições separadas por vírgulas é o mesmo que separar por `&`.

```{r, eval=FALSE}
# somente estado de SP, com IDH municipal maior que 80% no ano 2010
pnud_muni %>%
  select(ano, ufn, municipio, idhm) %>%
  filter(ufn==35, idhm > .8, ano==2010)
```

```{r, eval=FALSE}
# mesma coisa que o anterior
pnud_muni %>%
  select(ano, ufn, municipio, idhm) %>%
  filter(ufn==35 & idhm > .8 & ano==2010)
```

## filter

```{r, eval=FALSE}
# !is.na(x)
pnud_muni %>%
  select(ano, ufn, municipio, idhm, pea) %>%
  filter(!is.na(pea))
```

## filter

```{r, eval=FALSE}
# %in%
pnud_muni %>%
  select(ano, ufn, municipio, idhm) %>%
  filter(municipio %in% c('CAMPINAS', 'SÃO PAULO'))
```

## Exercício

Selecione ano, município, ufn, gini e as medidas de idh, e depois filtre apenas para os
casos em que o ano é 2010, o coeficiente de Gini é maior que 0.5 ou o idhm é maior que 0.7

dplyr::mutate
===============================================================================

## mutate

- Parecido com `transform`, mas aceita várias novas colunas iterativamente.
- Novas variáveis devem ter o mesmo `length` que o `nrow` do bd oridinal ou `1`.

## mutate

```{r, eval=FALSE}
# media de idhm_l e idhm_e
pnud_muni %>%
  select(ano, ufn, municipio, starts_with('idhm')) %>%
  filter(ano==2010) %>%
  mutate(idhm2 = (idhm_E + idhm_L)/2)
```

## mutate

```{r, eval=FALSE}
# errado
pnud_muni %>%
  select(ano, ufn, municipio, starts_with('idhm')) %>%
  filter(ano==2010) %>%
  mutate(idhm2 = mean(c(idhm_E, idhm_L)))

# uma alternativa (+ demorada)
pnud_muni %>%
  select(ano, ufn, municipio, starts_with('idhm')) %>%
  filter(ano==2010) %>%
  rowwise %>%
  mutate(idhm2 = mean(c(idhm_E, idhm_L)))
```

## Exercício

Selecione ano, município, ufn, gini e as medidas de idh, depois filtre apenas para os
casos em que o ano é 2010, e depois escreva o idhm em forma de porcentagem, com 1 casa decimal

dplyr::arrange
===============================================================================

## arrange

- Simplesmente ordena de acordo com as opções.
- Utilizar `desc` para ordem decrescente.

## arrange

```{r, eval=FALSE}
pnud_muni %>%
  select(ano, ufn, municipio, idhm) %>%
  filter(ano==2010) %>%
  mutate(idhm_porc = idhm * 100,
         idhm_porc_txt = paste(idhm_porc, '%')) %>%
  arrange(idhm)
```

## arrange

```{r, eval=FALSE}
pnud_muni %>%
  select(ano, ufn, municipio, idhm) %>%
  filter(ano==2010) %>%
  mutate(idhm_porc = idhm * 100,
         idhm_porc_txt = paste(idhm_porc, '%')) %>%
  arrange(desc(idhm))
```

## Exercício

Obtenha os 10 municipios com maior idhm em 2010 e mostre esses idhm./

dplyr::summarise
===============================================================================

## summarise

- Retorna um vetor de tamanho `1` a partir de uma conta com as variáveis.
- Geralmente é utilizado em conjunto com `group_by`.
- Algumas funções importantes: `n()`, `n_distinct()`.

## summarise

```{r, eval=FALSE}
pnud_muni %>%
  filter(ano==2010) %>%  
  group_by(ufn) %>%
  summarise(n=n(), 
            idhm_medio=mean(idhm),
            populacao_total=sum(popt)) %>%
  arrange(desc(idhm_medio))
```

## summarise

```{r, eval=FALSE}
pnud_muni %>%
  filter(ano==2010) %>%  
  count(ufn)
```

## summarise

```{r, eval=FALSE}
pnud_muni %>%
  group_by(ano, ufn) %>%
  tally() %>%
  head # nao precisa de parenteses!
```

## Exercício

Calcule a expectativa de vida média de cada estado, ponderada pela população dos municípios no ano 2000.


tidyr
===============================================================================

## Data Tidying com tidyr

- Cada observação é uma linha do bd.
- Cada variável é uma coluna do bd.
- Para cada unidade observacional temos um bd separado (possivelmente com chaves de associacao).

```{r}
library(tidyr)
```

## spread

- "Joga" uma variável nas colunas

```{r, eval=FALSE}
pnud_muni %>%
  group_by(ano, ufn) %>%
  summarise(populacao=sum(popt)) %>%
  ungroup() %>%
  spread(ano, populacao)
```

## gather

- "Empilha" o banco de dados

```{r, eval=FALSE}
pnud_muni %>%
  filter(ano==2010) %>%
  select(ufn, municipio, starts_with('idhm_')) %>%
  gather(tipo_idh, idh, starts_with('idhm_'))
```

## Exercício

Verifique se `gather(spread(dados))`, `spread(gather(dados))` e `dados` são equivalentes.

## Funções auxiliares

- `unite` junta duas ou mais colunas usando algum separador (`_`, por exemplo).
- `separate` faz o inverso de `unite`, e uma coluna em várias usando um separador.

## Um pouco mais de manipulação de dados

- Para juntar tabelas, usar `inner_join`, `left_join`, `anti_join`, etc.
- Para realizar operações mais gerais, usar `do`.
- Para retirar duplicatas, utilizar `distinct`.

## Outros pacotes úteis para limpar bases de dados

- `stringr` para trabalhar com textos.
- `lubridate` para trabalhar com datas.
- `rvest` para trabalhar com arquivos HTML.

<hr/ >
